【裁判字號】    94,訴,3912
【裁判日期】    950719
【裁判案由】    勞保
【裁判全文】
臺北高等行政法院判決
                                     94年度訴字第03912號
                              .
原      告  甲○○○
被      告  勞工保險局
代  表  人  乙○（總經理）
訴訟代理人  丙○○
            戊○○
            丁○○
上列當事人間因勞保事件，原告不服行政院勞工委員會中華民國
94年11月25日勞訴字第0940045932號訴願決定，提起行政訴訟。
本院判決如下：
    主  文
原告之訴駁回。
訴訟費用由原告負擔。
    事  實
緣原告係由宜蘭縣家禽屠宰業職業工會申報參加勞工保險之被保
險人，以其因罹患類風濕性關節炎併兩腕及兩踝活動機能障礙致
殘，於民國（下同）93年10月27日檢據向被告申請普通疾病殘廢
給付，前經被告審查，以原告所患經藥物控制可以改善，乃以93
年11月23日保給殘字第09360875400號函否准所請。原告不服，
訴經勞工保險監理委員會（下稱監理會）94年2月18日93保監審
字第4712號審議審定將原核定撤銷，責由被告查明後另為適法之
處分。嗣經被告要求原告至行政院衛生署宜蘭醫院複檢，並派員
實地訪查後，以原告所患為可治療之症，Ｘ光片顯示，骨及關節
尚好，腕及踝關節並無明顯退化及黏連，其不適症狀會影響活動
度之量測，但此為藥物可改善者，乃以94年5月20日保給殘字第
09460316260號函否准所請。原告仍不服，向監理會申請審議，
經該會以94年7月28日94保監審字第1648號審議駁回。原告猶未
甘服，提起訴願，亦遭決定駁回，遂向本院提起行政訴訟。茲摘
敘兩造訴辯意旨如次：
甲、原告方面：
原告未於言詞辯論期日到場，據其提出書狀，聲明、陳述如下：
一、聲明：求為判決
１、將原訴願決定書、審定處分及原處分均撤銷。
２、被告應依勞工保險殘廢給付標準表（原告誤載為勞工保險條
    例）第90項及第143項，核付原告殘廢給付。
二、陳述：
１、原告因罹患類風濕性關節炎致雙腕及雙踝關節障害，接受復
    健治療1年以上，左右腕關節及左右踝關節活動角度皆約50
    度，於93年10月26日治療終止診斷成殘，由醫師開立勞工保
    險殘廢診斷書，向被告申請殘廢給付。依勞工保險條例第53
    條規定，被保險人因傷病，經治療終止、領取傷病給付期滿
    、治療1年以上尚未痊癒，如身體遺存障害，適合殘廢給付
    標準表之規定項目，經全民健保特約醫院或診所診斷為永久
    殘廢或不能復原者，得一次請領殘廢給付。又依行政院勞工
    委員會89年6月9日台89勞保二字第22935號函釋規定，僅須
    符合「治療終止」、「領取傷病給付期滿」、「治療1年尚
    未痊癒」等要件之一，即可請領殘廢給付。
２、原告自92年2月起即因類風濕性關節炎，於行政院衛生署宜
    蘭醫院持續門診追蹤31次，並於台北榮總治療1次，經1年以
    上之復健治療，嗣經羅東博愛醫院鑑定左右腕關節及左右膝
    關節活動角度僅為50度，雙腕及雙踝關節皆明顯喪失正常活
    動範圍二分之一以上，符合勞工保險殘廢給付標準表第90項
    及第143項規定，被告卻認為原告所患症狀尚未固定，應可
    經藥物控制改善云云，實屬違法。試問若以藥物即能改善原
    告雙踝活動角度，為何原告治療達1年以上皆未見好轉？且
    原告已經1年以上之積極復健治療，醫師皆認定永不可能恢
    復正常，方開立殘廢診斷書，再行治療有何期待效果可言？
    況被告未經指定醫院複檢或派人訪查，單純以Ｘ光片及照片
    ，即斷言不符殘廢標準，且依勞工保險免費語音查詢，從未
    調閱病歷即依特約醫師之見解核定不予給付，不僅違背上開
    審查原則，且嚴重違反經驗法則及證明力不當。
乙、被告方面：
一、聲明：求為判決駁回原告之訴，訴訟費用由原告負擔。
二、陳述：
１、按「被保險人因普通傷害或罹患普通疾病，經治療終止後，
    如身體遺存障害，適合殘廢給付標準表規定之項目，並經保
    險人自設或特約醫院診斷為永久殘廢者，得按其平均月投保
    薪資，依同表規定之殘廢等級及給付標準，1次請領殘廢補
    助費，．．。被保險人領取普通傷病給付期滿，或其所患普
    通傷病經治療1年以上尚未痊癒，如身體遺存障害，適合殘
    廢給付標準表規定之項目，並經保險人自設或特約醫院診斷
    為永不能復原者，得比照前項規定辦理。」、「保險人於審
    核殘廢給付認為有複檢必要時，得另行指定醫院或醫師複檢
    。」勞工保險條例第53條及第56條分別定有明文。
２、次按勞工保險殘廢給付標準表第87障害項目規定：「兩上肢
    3大關節中，各有1大關節遺存顯著運動障害者。」為第7等
    級殘廢，給付標準440日；第90障害項目規定：「1上肢3大
    關節中，有1大關節遺存顯著運動障害者。」為第11等級殘
    廢，給付標準160日；第143障害項目規定、「1下肢3大關節
    中，有1大關節遺存顯著運動障害者。」為第11等級殘廢，
    給付標準160日；第147障害項目規定：「1下肢3大關節中，
    有1大關節遺存運動障害者。」為第13等級殘廢，給付標準
    60日。又依同表「上肢機能障害」系列附註三規定：「以生
    理運動範圍，作審定關節機能障害之標準，規定如左：（一
    ）『喪失機能』，係指關節完全強直或完全麻痺狀態者。（
    二）『顯著運動障害』，係指喪失生理運動範圍二分之一以
    上者。（三）『運動障害』，係指喪失生理運動範圍三分之
    一以上者。」。
３、原告係由宜蘭縣家禽屠宰業職業工會申報參加勞工保險之被
    保險人，以罹患類風濕性關節炎併兩腕及兩踝活動機能障礙
    致殘，於93年10月27日檢據向被告申請普通疾病殘廢給付，
    前經被告審查，以原告所患經藥物控制可以改善，以93年11
    月23日保給殘字第09360875400號函否准所請。原告不服，
    訴經監理會94年2月18日93保監審字第4712號審議審定，將
    原核定撤銷，由被告另為適法之處分。案經被告重新審查，
    請原告至行政院衛生署宜蘭醫院複檢，另派員訪查，並將相
    關資料再送請特約專科醫師審查，其意見略以：「羅吳女士
    應為可治療之症，其Ｘ光片顯示骨及關節尚好，其腕及踝關
    節並無明顯退化及黏連，其不適症狀會影響活動度之量測，
    但此為藥物可改善者，故其應不符殘等規定。」，被告乃以
    94年5月20日保給殘字第09460316260號函仍核定不予給付，
    並經審議審定及訴願決定維持在案。
４、參照原告所提殘廢診斷書，其殘廢部位記載為「兩腕及兩踝
    」，惟本件原告僅訴請勞工保險殘廢給付標準表第90障害項
    目第11殘廢等級及第143障害項目第11殘廢等級，亦即1上肢
    及1下肢3大關節中有1大關節遺存顯著運動障害。原告稱其
    雙腕及雙踝關節活動角度皆喪失正常活動範圍二分之一以上
    云云，惟據被告特約醫師審查意見，已見前述。另被告亦曾
    派員訪查原告，其受訪時可自力行走，下肢動作稍顯遲緩，
    兩手可動作轉動，惟其四肢活動範圍仍應由專科醫師加以認
    定。又本件經監理會特約醫師之醫理審查，其見解略以：「
    依所附Ｘ光片，原93年10月11日Ｘ光片可見雙腕雙踝腫脹，
    Ｘ光片關節面不清，有退化病變，但94年4月25日再照之Ｘ
    光片雙腕雙踝關節面完好，並無嚴重退化變化及變形，勞保
    局不予核付尚稱合理。」，是本案既經被告及監理會2位專
    科醫師審查，均認原告雙腕及雙踝關節尚好，無嚴重退化及
    變形，且為藥物控制可改善，不符殘廢給付規定，故被告否
    准所請，並無不合。至於原處分卷附宜蘭縣家禽屠宰業職業
    工會94年3月29日出具之說明書，僅係查明本件有無勞保黃
    牛介入代為申請殘廢給付情事，與本件殘廢給付之認定無關
    ，併予敘明。
    理  由
一、被告代表人乙○雖於本院95年7月5日辯論終結後離職，而由
    其副總經理蔡吉安代理，惟依行政訴訟法第182條第1項但書
    規定：「但於言詞辯論終結後當然停止者，本於其辯論之裁
    判得宣示之。」，本院仍得本於其辯論而為裁判。
二、本件原告經合法通知，未於言詞辯論期日到場，核無行政訴
    訟法第218條準用民事訴訟法第386條各款所列情形，因依被
    告之聲請，由其一造辯論而為判決。
三、按「被保險人因普通傷害或罹患普通疾病，經治療終止後，
    如身體遺存障害，適合殘廢給付標準表規定之項目，並經保
    險人自設或特約醫院診斷為永久殘廢者，得按其平均月投保
    薪資，依同表規定之殘廢等級及給付標準，1次請領殘廢補
    助費．．。被保險人領取普通傷病給付期滿，或其所患普通
    傷病經治療1年以上尚未痊癒，如身體遺存障害，適合殘廢
    給付標準表規定之項目，並經保險人自設或特約醫院診斷為
    永不能復原者，得比照前項規定辦理。」勞工保險條例第53
    條定有明文。次按，勞工保險殘廢給付標準表「上肢機能障
    害」系列第90障害項目「1上肢3大關節中，有1大關節遺存
    顯著運動障害者」為第11殘廢等級，給付標準160日；同表
    「下肢機能障害」系列第143障害項目「1下肢3大關節中，
    有1大關節遺存顯著運動障害者」為第11殘廢等級，給付標
    準160日。又依同表「上肢機能障害」系列附註三規定：「
    以生理運動範圍，作審定關節機能障害之標準，規定如左：
    （一）『喪失機能』，係指關節完全強直或完全麻痺狀態者
    。（二）『顯著運動障害』，係指喪失生理運動範圍二分之
    一以上者。（三）『運動障害』，係指喪失生理運動範圍三
    分之一以上者。」；同表「下肢機能障害」系列附註二規定
    ：「下肢之機能障害『喪失機能』、『顯著運動障害』或『
    運動障害』之審定，參照上肢之各該項規定。」。
四、本件原告係由宜蘭縣家禽屠宰業職業工會申報參加勞工保險
    之被保險人，以其因罹患類風濕性關節炎併兩腕及兩踝活動
    機能障礙致殘，於93年10月27日檢據向被告申請普通疾病殘
    廢給付，前經被告審查，以原告所患經藥物控制可以改善，
    乃以93年11月23日保給殘字第09360875400號函否准所請。
    原告不服，訴經監理會94年2月18日93保監審字第4712號審
    議審定將原核定撤銷，責由被告查明後另為適法之處分。嗣
    經被告要求原告至行政院衛生署宜蘭醫院複檢，並派員實地
    訪查後，以原告所患為可治療之症，Ｘ光片顯示，骨及關節
    尚好，腕及踝關節並無明顯退化及黏連，其不適症狀會影響
    活動度之量測，但此為藥物可改善者，乃以94年5月20日保
    給殘字第09460316260號函否准所請。原告仍不服，向監理
    會申請審議，經該會以94年7月28日94保監審字第1648號審
    議駁回。原告猶未甘服，提起訴願，亦遭決定駁回，遂向本
    院提起行政訴訟，並以事實欄所示各節據為爭議。惟查：
１、按當事人主張有利於己之事實者，就其事實有舉證之責任，
    民事訴訟法第277條前段定有明文，依行政訴訟法第136條之
    規定，上開規定為行政訴訟程序所準用。又按人民提起課予
    義務訴訟請求行政機關作成授益行政處分，係在增加自己之
    權利，依上開之規定，自應就權利發生實體上規定要件最低
    度事實負舉證責任。原告既主張其因罹患類風濕性關節炎併
    兩腕及兩踝關節喪失生理運動範圍二分之一以上，請求被告
    依勞工保險殘廢給付標準表第90項及第143項，核付其殘廢
    給付，即應就符合勞工保險條例第53條規定以及勞工保險殘
    廢給付標準表「上肢機能障害」系列第90障害項目第11殘廢
    等級、「下肢機能障害」系列第143障害項目第11殘廢等級
    之要件最低度事實負舉證責任。就此，原告僅於93年10月27
    日向被告申請普通疾病殘廢給付時，提出財團法人天主教靈
    醫會羅東聖母醫院（下稱羅東聖母醫院）93年10月26日出具
    之勞工保險殘廢診斷書，而上開殘廢診斷書雖載以「殘廢近
    因：類風濕關節炎」「殘廢部位：兩腕及兩踝」「肢體障害
    關節各關節可活動範圍度數表：左腕關節掌屈40度、背屈10
    度、活動範圍50度；右腕關節掌屈40度、背屈10度、活動範
    圍50度；左踝關節屈曲20度、伸展30度、活動範圍50度；右
    踝關節屈曲20度、伸展30度、活動範圍50度」等語，但人體
    上、下肢之活動程度範圍，可能因個人上、下肢之損傷變形
    或融合程度與其外觀肌肉之彈性及對疼痛之感覺與忍耐度等
    因素，而有不同之結果，因此不能僅憑其表癥上生理活動範
    圍之程度，作為判斷病患上、下肢殘廢之唯一依據。且觀乎
    上開殘廢診斷書之「門診診療期間」欄，係載以「自93年9
    月27日至93年10月26日共門診3次」等語，尚難遽認原告已
    符合勞工保險條例第53條第2項規定請領殘廢給付所須具備
    「所患普通傷病經治療1年以上尚未痊癒」之要件。
２、嗣被告要求原告至行政院衛生署宜蘭醫院複檢，依該醫院94
    年4月25日開具之（複檢專用）勞工保險殘廢診斷書，雖載
    以「殘廢遠因：類風濕關節炎」「殘廢近因：類風濕關節炎
    」「殘廢部位：雙手腕、雙腳踝」「肢體障害關節各關節可
    活動範圍度數表：左腕關節掌屈20度、背屈30度、活動範圍
    50度；右腕關節掌屈20度、背屈40度、活動範圍60度；左踝
    關節屈曲20度、伸展30度、活動範圍50度；右踝關節屈曲20
    度、伸展30度、活動範圍50度」等語；惟觀乎上開殘廢診斷
    書之「門診診療期間」欄，係載以「自93年7月20日至94年
    4月25日共門診17次」等語，亦難遽認原告已符合勞工保險
    條例第53條第2項規定請領殘廢給付所須具備「所患普通傷
    病經治療1年以上尚未痊癒」之要件。況對照行政院衛生署
    宜蘭醫院94年4月25日所開立之（複檢專用）勞工保險殘廢
    診斷書以及羅東聖母醫院93年10月26日出具之勞工保險殘廢
    診斷書所載，原告94年雙腕關節伸展及活動範圍，均較93年
    為大，堪認原告經治療後，所患已有好轉現象。案經被告將
    上開勞工保險殘廢診斷書，連同Ｘ光片，送請被告特約醫師
    審查，其審查意見明載：「羅吳女士應為可治療之症，其Ｘ
    光片顯示骨及關節尚好，其腕及踝關節並無明顯退化及黏連
    ，其不適症狀會影響活動度之量測，但此為藥物可改善者，
    故其應不符殘等規定」等語，有該審查意見表影本附原處分
    卷可稽。嗣原告不服被告所為處分，申請審議時，亦據監理
    會送請專業醫師審查，其審查意見明載︰「依所附Ｘ光片，
    原93-10-11Ｘ光可見雙腕雙踝腫脹，Ｘ光關節面不清，有退
    化病變，但94-4-25再照之Ｘ光雙腕雙踝關節面完好，並無
    嚴重退化變化及變形，勞保局不予核付尚稱合理。」等語，
    亦有該審查意見表附審議案卷可佐。此外，被告所屬宜蘭辦
    事處派員訪視原告，原告受訪時可自力行走，下肢動作稍嫌
    遲緩，兩手可動作轉動，且據投保單位宜蘭縣家禽屠宰業職
    業工會稱原告申請殘廢給付時均由原告本人至工會辦理，此
    復有被告所屬宜蘭辦事處94年3月30日保宜辦字第0277號函
    及工會說明書影本附原處分卷可稽。從而，本件既經被告及
    監理會專業醫師審查結果，均認原告所患尚未達到永久殘廢
    程度，且經被告派員訪視原告，原告受訪時能獨立行走，且
    雙腕活動正常，由上開診斷書亦可看出原告症狀有好轉現象
    ，則被告認定原告所患不符前揭請領規定，乃否准原告所請
    殘廢給付，洵屬有據。
３、按「本局得視業務需要聘用兼任醫師12人至20人」勞工保險
    局組織條例第11條第2項前段定有明文；另「保險人為審核
    保險給付或勞工保險監理委員會為審議爭議案件認有必要者
    ，得向被保險人、受益人、投保單位、各該醫院、診所或領
    有執業執照之醫師、助產士等要求提出報告，或調閱各該醫
    院、診所及投保單位之病歷、薪資帳冊、檢查化驗紀錄或放
    射線診斷攝影片（Ｘ光照片）及其他有關文件，被保險人、
    受益人、投保單位、各該醫院、診所及領有執業執照之醫師
    或助產士等均不得拒絕。」、「保險人於審核殘廢給付認為
    有複檢必要時，得另行指定醫院或醫師複檢。」為勞工保險
    條例第28條及第56條所規定；又「依本條例第53條或第54條
    請領殘廢給付者，應備左列書件：一、殘廢給付申請書。二
    、給付收據。三、殘廢診斷書。四、經Ｘ光檢查者，附Ｘ光
    照片。．．保險人審核殘廢給付，除得依本條例第56條規定
    指定全民健康保險特約醫院或診所或醫師複檢外，並得通知
    出具殘廢診斷書之醫院或診所檢送必要之檢查紀錄或有關診
    療病歷。」亦為同條例施行細則第76條所明定。可知法令明
    文規定保險人（即被告）為審核保險給付，或監理會為審議
    爭議案件，得調查有關之文件，得另行指定醫院或醫師複檢
    ，並得通知出具診斷書之醫院診所檢送必要之有關診療病歷
    或Ｘ光片等，而被告為審核被保險人是否符合給付標準表之
    殘廢等級，自得依職權送請其聘用之專業醫師表示審查意見
    ，或以監理會專業醫師之審查意見，以為其審核之參據，此
    項專業醫師審查意見之審核，要屬被告之法定職權。易言之
    ，被保險人申請保險給付時，所檢據特約醫院出具之診斷書
    ，僅係申領保險給付之必備要件；惟被告審核是否符合給付
    標準時，要非僅以該診斷書為唯一參據，此觀上開法條規定
    自明。再者，行政程序法第36條及第41條第1項分別規定：
    「行政機關應依職權調查證據，不受當事人主張之拘束，對
    當事人有利及不利事項一律注意。」「行政機關得選定適當
    之人為鑑定。」。查被告係勞工保險之保險人，於當事人向
    其提出勞工保險各項給付申請時，被告須開始行政程序，並
    有上揭依職權調查證據之義務，且於遇有醫理上之諸疑義時
    ，得以具有專業知識之第三人即專科醫師，於行政程序中陳
    述關於特別法規或經驗定則之意見，而以其陳述，為證據之
    用。況本件被告係依原告之殘廢診斷書、複檢殘廢診斷書及
    Ｘ光片，並參酌特約專科醫師之專業意見，且派員訪視原告
    後，綜合審查而為終局之核定，原告稱被告僅依Ｘ光片及照
    片即斷言不符殘廢標準云云，不無誤會。
五、綜上所述，本件原處分並無違誤。審議審定及訴願決定遞予
    維持，俱無不合。原告仍執前詞，訴請撤銷，併請判命被告
    依勞工保險殘廢給付標準表（原告誤載為勞工保險條例）第
    90項及第143項，核付原告殘廢給付，均為無理由，應予駁
    回。
六、兩造其餘攻擊防禦方法均與本件判決結果不生影響，故不逐
    一論述，併此敘明。
據上論結，本件原告之訴為無理由，爰依行政訴訟法第98條第3
項前段、第218條、民事訴訟法第385條第1項前段，判決如主文
。
中    華    民    國    95    年     7    月    19    日
                        第六庭審判長法  官  黃清光
                                    法  官  陳鴻斌
                                    法  官  曹瑞卿
上為正本係照原本作成。
如不服本判決，應於送達後20日內，向本院提出上訴狀並表明上
訴理由，如於本判決宣示後送達前提起上訴者，應於判決送達後
20日內補提上訴理由書（須按他造人數附繕本）。
中    華    民    國    95    年     7    月    19    日
                                    書記官  方偉皓


司法院資訊處製作；財團法人民間司法改革基金會備份。
